【裁判字號】    90,簡上,20
【裁判日期】    920602
【裁判案由】    確認本票債權不存在
【裁判全文】
臺灣宜蘭地方法院民事判決  九十年度簡上字第二○號
    上  訴  人    甲○○
    兼
    訴訟代理人    乙○○
    上  訴  人    丙○○
    被  上訴人    鼎州營造股份有限公司
                              設台北市○○路○段三十一號十一樓Ｃ室
    法定代理人    丁○○      .
右當事人間請求確認本票債權不存在事件，上訴人對於中華民國九十年三月九日本院
羅東簡易庭八十九年度羅簡字第二八０號第一審判決提起上訴，本院判決如左：
    主      文
上訴駁回。
第二審訴訟費用由上訴人負擔。
    事      實
甲、上訴人方面：
一、聲明：原判決廢棄，被上訴人再第一審之訴駁回。
二、陳述：除與原審判決書所載者相同茲予引用外，補稱：
  (一)上訴人係受被上訴人僱用，就其所承包臺灣化學纖維股份有限公司（下稱台化公
    司）龍德廠內行政大樓新建工程之板模部分施工，然其無法以現金支付工資，遂
    開立系爭面額新台幣（下同）五十四萬零一百七十元之本票，惟上訴人到期提示
    竟未獲兌現，故聲請本票裁定，怎知被上訴人竟以該本票係另一發票人陳俊杰開
    立與其無關為由否認，然被上訴人之本票債務係積欠工資債務，經勞資爭議調解
    時所開立，基於票據關係或僱傭關係均無礙本件債務之存在，被上訴人之卸責之
    詞，不足採信。況且如陳俊杰未經授權而開立本票引起勞資糾紛，被上訴人何以
    未對其提起偽造文書之告訴，其等之關係自不言可喻。
  (二)被上訴人位於五結鄉○○路之事務所門外掛有「鼎州營造股份有限公司」招牌，
    且陳俊杰交付上訴人之證件均有被上訴人公司名稱，台化公司亦證明上訴人等係
    由被上訴人僱用，是已被上訴人顯然已知陳俊杰表示為被上訴人之代理人，而被
    上訴人不為反對之表示。依民法第一百六十九條之規定，上訴人既與被上訴人於
    宜蘭縣政府勞資爭議調解時，被上訴人已授權陳俊杰夫婦有代理一切之行為，又
    被上訴人應允陳俊杰、陳文娟夫婦使用被上訴人公司大、小印章之行為，已使上
    訴人等認陳俊杰、陳文娟有代理權之情形存在，上訴人對此舉證已足，原審判決
    認上訴人未舉證以實其說，自有未洽。
  (三)另上訴人否認有脅迫陳俊杰開立系爭本票，上訴人當時僅是追討工資而已，陳俊
    杰、陳文娟及林忠賢於臺灣高雄地方法院所為之證詞，均不實在，否則渠等自可
    以到附近之派出所報案。上訴人等人確係受僱於陳俊杰，而陳俊杰又係向被上訴
    人借牌，故被上訴人自負有支付工資予上訴人之義務。又雖一開始被上訴人係將
    工程分包予訴外人吳宗曄，吳宗曄即僱請上訴人乙○○施作行政大樓模板工程，
    嗣後陳俊杰認為上訴人乙○○之施工品質不錯，即稱伊是被上訴人公司之負責人
    ，要求上訴人乙○○去施作其他部分的模板，上訴人即再找包括其餘上訴人在內
    約五、六十人之板模工共同施作，時間為民國八十九年五月底六月初開始迄至同
    年九月為止，故上訴人與陳俊杰間以成立僱傭關係。惟此期間上訴人僅領取六月
    全部及七月半月份之工資，工資係由陳俊杰和陳文娟在被上訴人位於五結隆昌路
    之辦公處以現金支付，該辦公處並懸掛被上訴人之公司招牌，故上訴人實際上係
    受僱於被上訴人，與楊文池、吳宗曄無關，至於楊文池應為被上訴人公司在工地
    之板模監工。
  (四)又系爭本票上之金額乃為上開五、六十人之工資，工資係以人頭計算，每人每天
    二千元，因被上訴人共計積欠三個月之薪資，故加計臺灣高雄地方法院所認定之
    二紙本票，金額才會高達一百餘萬元，惟其餘板模工均已書立委託書委任上訴人
    三人向法院聲請本票裁定，故上訴人自得持該本票向被上訴人追討工資。
三、證據：援用原審之立證方法外，並提出判決書及委託書（含應領金額明細表）各
    一份為證，並聲請訊問證人吳宗曄。
乙、被上訴人方面未於最後言詞辯論期日到場，惟據其以到場所為之聲明、陳述：
一、聲明：如主文所示。
二、陳述：除與原審判決書所載者相同茲予引用外，補稱：
  (一)被上訴人於八十八年十月一日與證人陳俊杰簽署授權書，就台朔重工宜蘭摻配廠
    土木工程案特授權同意證人陳俊杰、陳文娟使用被上訴人公司大、小印章，用於
    與台朔重工報價、簽約請款、文件往來、與工程所需之協力廠商發包作業和訂定
    合約之用，不另作其他用途。然陳俊杰未經被上訴人同意，私自取用上開公司印
    章，共同連續簽發系爭本票一張，面額為五十四萬零一百七十元本票，及高雄地
    方法院判決被上訴人勝訴確定之本票三張，分別為二十一萬九千七百五十元、六
    十四萬三千二百八十一元、六十四萬三千二百八十一元，轉讓予上訴人乙○○等
    三人，系爭本票上之被上訴人印文、筆跡應係陳俊杰偽造、無權代理、無權處分
    及不法犯罪行為所致，依法對被上訴人不生效力，被上訴人自得直接抗辯。
  (二)證人陳俊杰、陳文娟簽發系爭本票之不法犯罪行為，前經被上訴人提出偽造文書
    、背信等告訴在案，業經台灣台北地方法院檢察署檢察官偵查終結，以證人陳俊
    杰、陳文娟簽發系爭本票係受上訴人等人脅迫而為，故為不起訴處分且已確定，
    足證上訴人等確有脅迫簽發系爭本票之行為，被上訴人未授權同意簽發系爭本票
    ，亦無成立表見代理之餘地。
  (三)另依陳俊杰於原審所為之證詞，及被告同日自承：「從上午十時一直要工資到下
    午二時左右」等語，以及證人林忠賢在高雄簡易庭證稱：「當天工人要求陳俊杰
    簽發本票，不然不讓我們走，直到陳俊杰同意蓋公司章，他們才願意讓我們離開
    」，足以佐證上訴人係脅迫陳俊杰簽發系爭本票。
  (四)證人陳俊杰簽發系爭本票及盜用被上訴人印章為發票行為，係受上訴人等脅迫及
    妨害自由而為，故在檢察官為不起訴處分之後，並依民法第九十二條規定，通知
    上訴人撤銷發票行為之意思表示。
  (五)按票據債務人之抗辯權事由，惟於直接當事人得以主張，又票據債務人以其自己
    與執票人間所存抗辯之事由，對抗執票人，為法所許。本件被上訴人主張系爭本
    票上之被上訴人印文、筆跡應係證人陳俊杰偽造、無權代理、無權處分及不法犯
    罪行為所致，退一步言，亦為上訴人等先提供空白本票，脅迫證人陳俊杰按指印
    簽發並盜用被上訴人公司印章加蓋所致，均信而有徵，上開遭脅迫簽發本票之不
    法行為，不僅不能成立代理，且亦不得成立表見代理，系爭本票依法不生效力，
    被上訴人自得直接抗辯，上訴人為系爭本票之直接受款人，又非善意取得，被上
    訴人本得以自己與執票人即上訴人間所存抗辯之事由，主張系爭本票債權對被上
    訴人不存在。
  (六)證人陳俊杰在簽發系爭本票並盜用被上訴人公司印章加蓋其上之時，被上訴人公
    司之負責人丁○○不知情，亦未在場，業經上訴人承認在案，被上訴人否認雇用
    上訴人施工，否認訴外人楊文池為被上訴人員工，上訴人所提訴外人楊文池明片
    內容為偽造，並不實在。
  (七)被上訴人發覺證人陳俊杰、陳文娟擅自使用公司印章簽發系爭本票之後，即通知
    索回，並對之提出偽造文書、背信等告訴：被上訴人因無端接到法院本票准予強
    制執行裁定，始發覺證人陳俊杰、陳文娟擅自使用公司印章簽發系爭本票之後，
    即委任律師於八十九年十一月二十四日以律師函通知催告，並已對之提出偽造文
    書、背信等告訴。
  (八)本件無表現代理可言：
  1.按由自己之行為表示以代理權授與他人者，對於第三人應負授權人之責任，必須
    本人有表見之事實，足使第三人信該他人有代理權之情形存在，始足當之。我國
    人民將自己印章交付他人，委託該他人辦理特定事項者，比比皆是，倘持有印章
    之該他人，除受託辦理之特定事項外，其他以本人名義所為之任何法律行為，均
    須由本人負表見代理之授權人責任，未免過苛，被上訴人並無由自己之行為，表
    示以代理權授予陳俊杰，故徒憑訴外人陳俊杰受託得使用公司之大小章，就簽發
    系爭本票應負表見代理之授權人責任，自無理由。
  2.上訴人明知受雇予楊文池，非受雇於被上訴人，楊文池係被上訴人之下包，上訴
    人與楊文池為法律行為，被上訴人自始與上訴人無關，上訴人以人多勢眾，率眾
    控制陳俊杰等之人身自由，陳俊杰以其名義簽發系爭本票交付上訴人，加蓋公司
    印之行為，實受外力壓制下，耽心受怕而違反其意志之行為，已構成威脅，上訴
    人之故意非法行為取得系爭本票，被上訴人自不負授權人之責任。
  3.楊文池自印之明片，未經被上訴人授權，此種不法及事實行為，不成立代理及表
    現代理。
  4.再證人陳俊杰在簽發系爭本票並盜用被上訴人公司印章加蓋其上時，被上訴人之
    負責人丁○○根本不知情，亦未在場，故無民法第一百九十六條「知他人表示為
    其代理人而不為反對之意思」可言。反之，被上訴人發覺證人陳俊杰擅自使用公
    司印章簽發本票後，即提起本件確認本票債權不存在之訴，通知陳俊杰索回印章
    ，並對之提出偽造文書、背信等告訴，而上訴人主張表現代理，迄未能舉證被上
    訴人「知他人表示為其代理人而不為反對之意思」之事實。
  5.被上訴人前於八十八年十月一日與證人陳俊杰、陳文娟簽署之用印授權書，平日
    係存放在宜蘭縣五結鄉之公司工務所保管，上開授權書不可能也不必要隨時帶在
    身上，證人陳俊杰等人突然被圍困脅迫之地點，是在宜蘭縣冬山鄉台化公司龍德
    廠之內，並非在宜蘭縣五結鄉之工務所，證人陳俊杰客觀上無提示上開授權書之
    可能，但已明言告知上訴人，伊不能用公司的章，已善盡告知之義務。
  (九)被上訴人與訴外人楊文池僅有承攬關係，無僱傭關係，並已結清承攬報酬：
  1.楊文池非被上訴人員工，被上訴人並與楊文池結清承攬報酬，自不可能又無義務
    再簽發系爭本票予上訴人。
  2.被上訴人承攬台化公司之龍德工程，承攬金額一億三千二百六萬四千八百一十七
    元，其中板模工程之部分，是由證人陳俊杰再發包予訴外人楊文池，楊文池係屬
    被上訴人之協力廠商，非被上訴人之員工，被上訴人亦已與楊文池結清承攬報酬
    ，楊文池如果有積欠上訴人工資，被上訴人亦無代為支付之義務。
  3.另訴外人楊文池除向被上訴人承包板模工程外，同時承包巨剛營造及秀福營造兩
    家公司在花蓮和平火力發電廠之板模工程，楊文池如果是被上訴人員工，不容其
    肆意為非公司之工作，是楊文池非被上訴人員工甚明。
  4.上訴人如果是受僱於被上訴人公司之工人，其等已領取之工作報酬應有扣繳憑單
    ，惟至今均無法提示，顯與常理不符。又上訴人及楊文池如果是受僱於被上訴人
    公司之工人，依法應有申辦勞保，但無被上訴人公司為其等申辦勞保資料，均可
    佐證上訴人及楊文池非是受僱於被上訴人公司之工人。
  (十)上訴人既受雇予訴外人楊文池，亦受雇予訴外人吳宗曄，而楊文池、吳宗曄均同
    承包被上訴人之系爭板模工程，是上訴人明知被上訴人非其雇主，由於向其雇主
    楊文池要不到工資，反向被上訴人之員工陳俊杰以脅迫手段索債，訴外人陳俊杰
    僅係被上訴人公司領薪之工地主任，從任何方面言，毫無義務以個人名義簽發系
    爭本票交付上訴人，背負高金額之共同發票人責任，及被僱主追訴濫開不實本票
    之偽造票據刑責，依經驗法則及常理，訴外人陳俊杰應在被脅迫之下蓋了公司的
    章，足證上訴人等確有脅迫簽發系爭本票之行為。
  (十一)另依台灣高等法院九十年上字第一０一二號民事判決，可以證明上訴人等三人所
    主張之訴外人楊文池，亦即上訴人之雇主楊文池，確非受雇予被上訴人之員工，
    而係被上訴人之下包，上訴人等三人既與楊文池有僱傭關係，被上訴人並無代為
    支付工資之義務，自無授權訴外人陳俊杰共同簽發系爭本票之可能。
  (十二)上訴人至今無從舉證楊文池或被上訴人公司積欠其工資金額多少，被上訴人否認
    楊文池或被上訴人公司積欠其工資五十四萬零一百十七元，上訴人至今猶不敢冒
    訴訟詐欺對楊文池或被上訴人公司起訴請求積欠工資，足以為證。系爭本票基於
    票據之無因性，無從證明訴外人楊文池或被上訴人公司有積欠其工資事實，從而
    上訴人自無取得系爭本票之正當理。
  (十三)證人陳文娟於臺灣高雄地方法院之證詞，除可以證明被上訴人提出之請款、付款
    單據及同意書等均為真正外，足證上訴人脅迫簽發系爭本票，及楊文池確實不是
    被上訴人公司的員工等事實。
  (十四)此外，八十九年八月七日上訴人猶受雇予包商吳宗曄，包商吳宗曄猶指示被上訴
    人代吳宗曄發放工資給上訴人，有同意書可證，故上訴人所言「後來陳俊杰看我
    在那個工程做的不錯，找我去施作其他部分的模板，我從八十九年五月底六月出
    開始受僱被上訴人，做到九月底為止」一節，並無實據，亦有矛盾。再者，上訴
    人先係陳稱：「我是先向被上訴人承攬管理大樓工程，後才受僱被上訴人公司，
    到現在都沒有領到工資，我們沒有領過錢，當然沒有領過扣繳憑單」，嗣後又稱
    「中間只領到六月全部、七月半月份之工資，錢是陳俊杰和陳文娟用現金發給我
    們」，顯然互相矛盾，故其上訴並無理由。
  (十五)綜上，上訴人之上訴顯無理由，應駁回其上訴。
三、證據：除援用原審之立證方法外，另提出不起訴處分書、存證信函、律師催告函
    、刑事告訴狀、上訴人之催告函、確定證明書各一份及付款憑證二份，判決書、
    工程承攬請款數量表、筆錄節本、回執各三件，請款單六份為證。
丙、本院依職權調閱臺灣台北地方法院檢察署九十年度偵字第七八九五號偽造文書偵
    查卷宗，及高雄地方法院八十九年度雄簡字第三九六四號、九十年度簡上字第二
    九九號等確認本票債權不存在卷宗。
    理      由
一、本件被上訴人經合法通知，未於最後言詞辯論期日到場，核無民事訴訟法第三百
    八十六條所列各款之情形，爰依上訴人聲請，由其一造辯論而為判決。
二、兩造爭執之摘要：
  (一)被上訴人起訴主張：上訴人持有以被上訴人及訴外人陳俊杰為共同發票人、於八
    十九年九月十三日簽發、八十九年九月三十日到期、票面金額五十四萬零一百七
    十元之本票乙紙。被上訴人雖不否認該印章之真正，然該印章被上訴人公司已與
    訴外人陳俊杰約定明確用途，不得轉為他用，惟陳俊杰因受上訴人等人之脅迫而
    無權使用，故上訴人為惡意取得系爭票據，被上訴人自得以此事由而為抗辯。況
    被上訴人已對陳俊杰提起偽造文書、背信之告訴，陳俊杰亦已通知上訴人撤銷發
    票之意思表示，而被上訴人又無知他人表示為其代理人而不為反對之意思，故本
    件自無成立表現代理。此外，被上訴人否認與上訴人間有僱傭關係，上訴人等實
    際上係受僱於訴外人吳宗曄、楊文池，而被上訴人已將板模工程之款項給付予楊
    文池，被上訴人並無支付任何款項予上訴人之義務，為此訴請確認系爭本票之債
    權不存在等語。
  (二)上訴人則以：其等並無脅迫陳俊杰簽發系爭本票，該本票乃是被上訴人公司積欠
    包含上訴人在內共計五、六十人的薪資，其餘人並授權上訴人三人來對被上訴人
    追償。上訴人原雖係受僱於訴外人吳宗曄，但於工程完成後，陳俊杰即要求上訴
    人乙○○繼續施作另一工程，另上訴人亦持有被上訴人公司名義之出入証，亦曾
    向陳俊杰領取過薪資，均足證上訴人係受僱於陳俊杰，而陳俊杰又係向被上訴人
    鼎州公司借牌而承包整個工程，被上訴人自負有給付薪資之義務。況被上訴人位
    於五結鄉○○路之事務所門外掛有「鼎州營造股份有限公司」招牌，兩造間前於
    宜蘭縣政府勞資爭議調解時，被上訴人即授權陳俊杰夫婦代理，另陳俊杰交付上
    訴人之證件均有被上訴人公司名稱，台化公司亦證明上訴人等係由被上訴人僱用
    ，是以被上訴人顯然已知陳俊杰表示為被上訴人之代理人，而被上訴人不為反對
    之表示，復加上被上訴人又應允陳俊杰、陳文娟夫婦使用被上訴人公司大、小印
    章之行為，已使上訴人認為陳俊杰有代理權之情形存在，故被上訴人亦應負表現
    代理之責任，原審判決認上訴人就此部分未舉證以實其說，自有未洽等語資為抗
    辯。
三、法院之判斷：
  (一)本件上訴人執有以被上訴人及訴外人陳俊杰為共同發票人、發票日八十九年九月
    十三日、到期日八十九年九月三十日、金額為五十四萬零一百七十元之本票乙紙
    ，上訴人並持該本票向法院聲請本票裁定，已經本院以八十九年羅票字第七八六
    號准予強制執行在案等情，已為兩造所不爭執，並分別提出本票及裁定書各一紙
    為證，自信為實在。
  (二)惟被上訴人主張系爭本票乃訴外人陳俊杰受上訴人脅迫而無權使用被上訴人之印
    章所簽發，且上訴人亦無任何義務支付該筆票款之事實，則為上訴人否認。按票
    據為無因證券，執票人行使票據上權利，就票據之取得，有無正當原因，或有無
    對價關係，自不負證明之責。又發票人欄之印章如為真正，即應推定該支票亦屬
    真正。申言之，得據以判斷該票據係為發票人作成。倘主張其印章係被盜用時，
    則被盜用之事實，按諸舉證責任分配之原則，轉應由為此主張者負舉證責任（參
    最高法院七十年度台上字第四三三九號裁判）。又印章既屬真正，雖非由債務人
    親自簽發，然除債務人有確切反證，證明其未授權他人簽發支票外，應推定其有
    授權行為（最高法院三十七年上字第八八一六號判例意旨足參）。本件被上訴人
    對於系爭本票上「鼎州營造股份有限公司」之印章真正並不爭執，其自應先就盜
    用及未授權陳俊杰使用該印章之事實，負舉證之責。然查，系爭票據上之印章係
    由訴外人陳俊杰所蓋用，非由被上訴人親自簽發，且於陳俊杰蓋用印章之際，被
    上訴人之法定代理人並未在場等情，乃上訴人所不否認。又被上訴人主張系爭票
    據上之印章雖係其交付予陳俊杰與陳文娟夫婦保管，然雙方已約明僅授權陳俊杰
    、陳文娟使用該公司大、小印章用於與台塑重工報價、簽約請款、文件往來、與
    工程所需之協力廠商發包作業和訂定合約之用，不另做其他用途，故被上訴人公
    司並未授權陳俊杰使用該印章簽發本票等情，已經其提出與所述相符之授權書一
    紙為證，復經陳俊杰於原審到庭證稱：「本票上的公司章是公司交給我在公司行
    政事上使用的，蓋章時並沒有經過公司同意」等語綦詳（參原審卷第四０頁）。
    再者，被上訴人就陳俊杰上揭發票行為，除於八十九年十一月二十四日以律師函
    通知陳俊杰及陳文娟返還該印章外，並已對渠二人提起偽造文書、背信之刑事告
    訴等情，復有律師函及刑事告訴狀各一份在卷可參，亦經本院調閱臺灣臺北地方
    法院九十年度偵字第七八九五號偽造文書卷宗，核閱屬實，自應信為真正。另陳
    俊杰於系爭本票發票日後一年內即九十年六月一日，已以存證信函向上訴人表示
    撤銷發票之意思表示，上訴人並已收受此份存證信函之事實，復有存證信函一份
    暨回執三張可佐，從而堪認被上訴人對於系爭本票上之印章係遭陳俊杰盜用，且
    被上訴人亦未授權同意陳俊杰簽發系爭本票等事實，已盡其舉證之責，而屬可採
    。被上訴人主張其不負票據之責任等情，要屬正當。
  (三)再查，上訴人又主張被上訴人既已應允陳俊杰使用其公司之印章，另兩造於宜蘭
    縣政府勞資爭議調解時，被上訴人亦授權陳俊杰夫婦代理，此足使上訴人等人認
    為陳俊杰、陳文娟有代理權存在；此外陳俊杰位於五結鄉○○路之事務所門外掛
    有「鼎州營造股份有限公司」招牌；另陳俊杰交付上訴人之出入證印有被上訴人
    公司之名稱，據此亦認被上訴人顯然已知陳俊杰表示為其代理人，卻未為反對之
    表示，故被上訴人依民法第一百六十九條之規定應負表現代理之責等語。惟：
  1.按由自己之行為表示以代理權授與他人，或知他人表示為其代理人而不為反對之
    表示者，對於第三人應負授權人之責任。但第三人明知其無代理權或可得而知者
    ，不在此限，民法第一百六十九條定有明文規定。
  2.上訴人雖主張被上訴人公司已將公司大、小張交付予陳俊杰使用，顯足令人認為
    陳俊杰已經被上訴人授權等語。惟我國人民將自己印章交付他人，委託該他人辦
    理特定事項者，比比皆是，倘持有印章之該他人，除受託辦理之特定事項外，其
    他以本人名義所為之任何法律行為，均須由本人負表見代理之授權人責任，未免
    過苛（參最高法院七十年台上字第六五七號判例）。是本件被上訴人雖因工程簽
    約或行政事項之需要，將印章交付陳俊杰保管，然其已書立授權書清楚約定印章
    之使用範圍，故尚難僅因被上訴人曾將印章交由陳俊杰保管，即令被上訴人對陳
    俊杰逾越授權範圍所為之發票行為負表見代理之責，上訴人徒以陳俊杰持有被上
    訴人印章之情而主張有表見之事實，尚不足取。
  3.再者，陳俊杰於開立系爭本票時，即已向上訴人表示伊不能使用公司之印章一節
    ，已經陳俊杰於九十年二月十六日在臺灣高雄地方法院證稱綦詳，上訴人在庭亦
    自承陳俊杰當時不願意付款（參臺灣高雄地方法院八十九年雄簡字第三九六四號
    號卷宗第三八、三九頁），執此足證上訴人於陳俊杰發票時，經由陳俊杰告知不
    能使用公司印章之行為，即明知或可得而知陳俊杰無權使用被上訴人公司之印章
    ，故已符合民法第一百六十九條但書之規定，上訴人自不得再主張被上訴人應負
    表見代理之責。
  4.甚且，被上訴人公司已將系爭龍德廠工程中之板模部分包發予訴外人吳宗曄、楊
    文池，雙方並已結清承攬報酬等情，業據其出工程承攬請款數量表、付款憑證、
    請款單、暫借款申請書共計十二紙為證，而上訴人乙○○則係受僱於楊文池或吳
    宗曄而施作系爭板模工程之事實，亦據被上訴人提出由訴外人吳宗曄出具之同意
    書一紙為證，其上載明：「本人吳宗曄同意承作龍德摻配廠管理大樓，板模工程
    款工資部分由板模工乙○○向鼎州營造（股）有限公司直接支領，絕無異議。立
    同意書人：吳宗曄」，另上訴人於八十九年八月十六日亦以楊文池之受僱人身份
    向陳俊杰領取一百萬元乙情，復有請款單一紙為證，該請款單載明「請款事由：
    板模工資（楊文池）」，並據上訴人乙○○及楊文池簽名，上訴人亦不否認簽名
    之真正；再者，證人陳文娟於臺灣高雄地方法院亦已到庭陳述：「（問：被告三
    人在宜蘭工作，薪水是你發的？）是我到銀行領出來，代楊文池付的。是我付的
    ，但我是代付的。楊文池也有付過錢給被告他們（即上訴人）。‧‧去年（即八
    十九年）八月十六日他先領了五十幾萬，隔天楊文池又來領了一百多萬元。」「
    楊文池是以個人向上訴人公司（即本件被上訴人）承包工程‧‧另一下包吳宗曄
    是因為有簽上證十三之同意書，我才直接發給乙○○先生，楊文池確實不是上訴
    人公司的員工‧‧被上訴人等（即本件上訴人）都知道楊文池也有承攬花蓮的工
    程，因為楊文池去花蓮工作時都有交代被上訴人等（即本件上訴人）。」等語（
    詳見該法院八十九年度雄簡字第三九六四號卷第八四頁至八五、九十年簡上字第
    二二九號卷第一三五頁至一三六頁），核與上揭同意書或請款單所載內容相合，
    足認為真正。故本件上訴人乙○○係受僱於吳宗曄或楊文池，其與被上訴人間無
    僱傭或承攬關係存在乙節，顯予認定；至上訴人甲○○、丙○○部分，上訴人既
    已表示係由乙○○出面找包含甲○○、丙○○在內之五、六十人來共同施作系爭
    工程，其餘上訴人並向乙○○領取工錢（詳九十二年五月十九日言詞辯論筆錄）
    ，是該二人亦顯與被上訴人公司無涉。從而據此亦堪信被上訴人主張上訴人等人
    明知係受僱於吳宗曄或楊文池，被上訴人公司無支付款項與上訴人之義務，是上
    訴人顯然明知或可得而知陳俊杰無權簽發系爭本票等事實，要屬可取。
  5.又參以上訴人乙○○在庭已自承：陳俊杰原有將系爭工程板模部分發包予吳宗曄
    ，吳宗曄則僱請伊施作行政大樓等語；其復曾表示「楊文池是負責板模工程的發
    落，會負責告訴我們今日要做何工作」等情（參九十一年六月六日、同年十月九
    日、九十二年二十七日、同年四月三日等筆錄），益證上訴人乙○○係受僱於吳
    宗曄或楊文池，故其明知被上訴人無支付任何款項予上訴人之義務。雖上訴人乙
    ○○另辯稱其原先雖係受僱於吳宗曄，但於八十九年五月底六月初時，陳俊杰因
    見其施工品質不錯，故要求其繼續施作另一棟大樓之板模工程，其與陳俊杰間於
    當時即另成立僱傭關係等情。惟查，此部分之事實已經被上訴人否認，且陳俊杰
    針對發票當日事情發生經過所書立之自白狀中，業已表示：「‧‧經本人再三告
    之工資早已支付給包商楊文池，與本人及公司無關‧‧」等語（參原審卷第三五
    、三六頁），顯亦否認與上訴人間有僱傭關係存在。再者，於八十九年八月七日
    訴外人吳宗曄猶書立同意書指示被上訴人代其發放工資予上訴人乙○○，此有前
    述之同意書可按，上訴人乙○○於八十九年八月十六日亦仍以楊文池之受僱人身
    份向陳俊杰領取一百萬元乙情，復有請款單一紙足稽，故被上訴人主張於八十九
    年八月間上訴人乙○○仍受僱於吳宗曄或楊文池等情，信而有徵，上訴人乙○○
    主張其自八十九年五月底六月初即受僱於陳俊杰，則嫌無據。上訴人固再提出出
    入證二紙（參原審卷第五十一頁），主張陳俊杰交付上訴人之出入證印有鼎州公
    司之名稱，可見兩造間已成立僱傭關係云云。然上訴人主張其因承攬台化公司工
    程，依台化公司作業規定及為便利台化公司廠區管理，凡進入台化公司廠區者，
    不論係屬被上訴人公司之員工或其下包商，均需辦理出入證；又上開工程乃被上
    訴人公司向台化公司承攬，故係由被上訴人公司具名將需進入廠區之員工或下包
    商統一向台化公司申請入廠證等情，除符常理而屬可信外，亦經本院及臺灣高等
    法院於另案被上訴人與訴外人吉峰建材有限公司之給付貨款事件中認定屬實，有
    本院八十九年訴字第三四四號、臺灣高等法院九十年度上字第一０一二號判決書
    二份附卷可憑，故上訴人因屬吳宗曄之受僱人或下包商需進入龍德廠區工作，故
    因而持有印有鼎州公司名稱之出入證，乃屬當然，上訴人以此主張兩造間有僱傭
    關係存在，尚有未恰。此外，上訴人亦不否認未加入被上訴人公司之勞工保險，
    亦從未領取被上訴人開立之薪資扣繳憑單，又上訴人對於八十九年五月底六月初
    至同年九月間，兩造另成立僱傭關係之事實，復無法再提出其他事證資為證明，
    其雖另聲請傳訊證人吳宗曄，惟屢經本院通知均無法送達，本院亦無從訊問，從
    而其上開所辯，顯無可採。
  6.基右所述，本件僅以被上訴人曾印章交由陳俊杰保管之事實，尚不足認定被上訴
    人需就陳俊杰簽發系爭本票之行為，負表見代理人之責任；況上訴人乙○○又知
    悉其係受僱於吳宗曄或楊文池，上訴人甲○○、丙○○則係經乙○○找來共同施
    作系爭工程，兩造間無僱傭或承攬關係，被上訴人亦無支付任何款項予上訴人之
    義務，據此堪信渠等顯然明知或可得而知陳俊杰無權簽發系爭本票，故其主張被
    上訴人應負表現代理之責，自不可取。
  7.至於上訴人雖另主張陳俊杰位於五結鄉○○路之事務所門外掛有鼎州公司招牌及
    兩造於宜蘭縣政府勞資爭議調解時被上訴人曾授權陳俊杰夫婦代理等情事，均足
    信被上訴人已知陳俊杰表示為其代理人卻未為反對之表示云云。然本件上訴人明
    知或可得而知陳俊杰無權代理被上訴人簽發系爭本票，已符合民法第一百六十九
    條但書規定乙節，既已於前述認定，則其再以上情主張被上訴人已知他人表示為
    其代理人卻未為反對之表示等事實，縱屬實在，亦不足以成立表見代理之情形，
    是其此部分之主張，本院即無審酌之必要。
  (四)綜上，系爭本票既非被上訴人所簽發，其亦未授權陳俊杰開立該票據，且上訴人
    又明知或可得而知陳俊杰無權代理被上訴人簽發系爭本票，無由構成表見代理之
    情形，是被上訴人對上訴人並無票據債務可言，其訴請確認本票債權不存在，洵
    屬有據。原審以系爭票據未經被上訴人公司代表人簽章，該發票行為欠缺要式行
    為應屬無效，且被上訴人已舉證證明陳俊杰無代理簽發票據之權限，而上訴人復
    未證明被上訴人就陳俊杰之發票行為應負表見代理之責任，而判決確認上訴人持
    有以被上訴人名義於八十九年九月十三日簽發、八十九年九月三十日到期、票面
    金額五十四萬零一百七十元之本票票據債權不存在，理由雖未允洽，惟其判決結
    果並無不當，上訴意旨指摘原判決不當，求予廢棄改判，為無理由，應予駁回。
四、本件事證已臻明確，兩造所為其餘攻擊防禦方法及舉證，經審酌認與結論不生影
    響，爰不一一論列，併予敘明。
五、據上論結：本件上訴為無理由，依民事訴訟法第四百三十六條之一第三項、第四
    百四十九條第一項及第二項、第七十八條、第八十五條第一項前段、第四百六十
    三條第二項、第三百八十五條第一項前段，判決如主文。
中    華    民    國      九十二      年      六      月       二       日
~B臺灣宜蘭地方法院民事庭
~B審判長法官    楊麗秋
~B法      官    郭淑珍
~B法      官    邱景芬
右為正本係照原本作成。
本判決不得上訴。
中    華    民    國      九十二      年      六      月       六       日
~B法院書記官    沈峰巨


司法院資訊處製作；財團法人民間司法改革基金會備份。
